【裁判字號】    91,交聲,616
【裁判日期】    920417
【裁判案由】    違反道路交通管理處罰條例聲明異議
【裁判全文】
臺灣臺北地方法院交通事件裁定                    九十一年度交聲字第六一六號
    原處分機關  交通部公路總局台北區監理所
    異  議  人
    即受處分人  甲○○
右列受處分人因違反道路交通管理處罰條例案件，對於交通部公路總局台北區監理所
中華民國九十一年八月一日所為之處分（原處分案號：北監五字第裁四○－Ａ000
00000號），聲明異議，本院裁定如左：
    主      文
異議駁回。
    理      由
一、按小客車行駛於公告之專用快速道路，其汽車駕駛人或前座乘客未繫安全帶者，
    處汽車駕駛人新台幣（下同）一千五百元罰鍰，民國九十年一月十七日修正前之
    道路交通管理處罰條例第三十一條第一項定有明文〔按：九十年一月十七日總統
    修正公布之道路交通管理處罰條例部分條文，其施行日期依同條例第九十三條規
    定須由行政院以命令定之，而行政院係於九十年四月三日以台九十交字第○一九
    三一七號令發布修正後之該條例自九十年六月一日起施行，該條文修正後之規定
    為「汽車行駛於道路上，其汽車駕駛人或前座乘客未繫安全帶者，處駕駛人新台
    幣一千五百元罰鍰；其實施及宣導辦法，由交通部定之。」，經查修正前後之該
    條條文，就形式上觀察，法文文字已有不同，是此修正前後之法律顯有不同，應
    認係屬法律之變更，而道路交通管理處罰條例第三十一條第一項規定，經前述修
    正後，就處罰鍰之數額而言，與舊法無異，並無較重之情形，依學者所認，行政
    罰在法律之適用上應有刑法第二條第一項「行為後法律有變更者，適用裁判時之
    法律。但裁判前之法律有利於行為人者，適用最有利於行為人之法律。」及稅捐
    稽徵法第四十八條之三「納稅義務人違反本法或稅法之規定，適用裁處時之法律
    。但裁處前之法律有利於納稅義務人者，適用最有利於納稅義務人之法律。」規
    定所揭示之「從新從輕」原則之類推適用（陳清秀著【依法行政與法律的適用】
    一文，收錄於翁岳生編【行政法】一書，第一七六頁至第一七九頁，八十七年三
    月版）〕。又逕行舉發違反道路交通管理事件，經汽車所有人依通知單之應到案
    日期前到案，並告知違規駕駛人姓名、身分證統一編號及住址者，處罰機關應即
    另行通知違規駕駛人到案依法處理；逾應到案日期，處罰機關應依道路交通管理
    處罰條例第八十五條第三項規定處罰該汽車所有人，違反道路交通管理事件統一
    裁罰標準及處理細則（於九十一年九月一日後該法之名稱已修正為違反道路交通
    管理事件統一裁罰基準及處理細則，下稱處理細則）第二十四條亦定有明文，易
    言之，汽車駕駛人在公告之專用快速道路行駛，其汽車駕駛人或前座乘客未繫安
    全帶，為警當場攔停者，處罰機關固應對汽車之駕駛人為處罰，惟若舉發機關並
    非當場對該部汽車攔停，而係依該處理細則第二十三條第一項第五款「汽車違反
    道路交通管理事件屬於左列情形之一，當場不能或不宜攔截掣單舉發者，得逕行
    舉發之：五、以科學儀器取得違規證據資料，足資認定其違規事實者‧‧‧」規
    定逕行舉發者（按：此條文已於九十一年八月三十日刪除，並自同年九月一日施
    行，總統並於九十一年七月三日公布道路交通管理處罰條例增訂第七條之二條文
    ，再經行政院於九十一年八月十四日發布該條文自九十一年九月一日施行，該條
    文第一項第六款係規定「汽車駕駛人之行為有左列情形之一，當場不能或不宜攔
    截製單舉發者，得對汽車所有人逕行舉發處罰：六、其他違規行為經以科學儀器
    取得證據資料者。」），此際舉發機關只能依上開處理細則第二十三條第二項規
    定對汽車所有人為掣單舉發（按：該處理細則第二十三條條文刪除後，應依道路
    交通管理處罰條例第七條之二第二項之規定逕行掣單舉發），而如經舉發之汽車
    所有人在舉發通知單之應到案日期前到案，並告知處罰機關該名駕駛汽車未繫安
    全帶之汽車違規駕駛人姓名、身分證統一編號及住址者，處罰機關應即依前開細
    則第二十四條規定處罰該名違規駕駛人，而如汽車所有人未於應到案日期前到案
    或雖於應到案日期前到案，而未告知處罰機關實際之違規駕駛人者，處罰機關仍
    應依道路交通管理處罰條例第八十五條第三項「本條例關於車輛駕駛人之處罰，
    如應歸責於車輛所有人者，處罰車輛所有人。」規定，對車輛所有人加以處罰。
二、本件異議人即受處分人甲○○所有車牌號碼ＧＬ－七七九八號自用一般小客車，
    於八十九年三月六日十五時五十九分許，行經經公告之台北市○○○○道路汽車
    專用快速道路北向南處，當時之駕駛人於行駛中未繫安全帶，而為台北市政府警
    察局交通大隊直屬第三分隊員警王贊庸當場以拍照之方式採證，並以受處分人所
    有前開汽車有違反道路交通管理處罰條例第三十一條第一項規定之行為逕行掣單
    舉發，嗣將舉發通知單送達至受處分人住所即台北縣新店市○○路三十五巷三十
    七號後，因呼喊、按鈴無人反應而將該舉發通知單送至台北縣新店第十一支局郵
    局招領，再因招領逾期而未能將舉發通知單送達於受處分人，該支局遂將該舉發
    通知單退回台北市政府警察局交通警察大隊，台北市政府警察局再於八十九年四
    月二十日將該舉發通知單依修正前處理細則第五條及刑事訴訟法第五十九條、第
    六十條之規定，將該舉發通知單刊登於台北市政府公報而辦理公示送達，然受處
    分人仍未依限到案，嗣原處分機關乃依道路交通管理處罰條例第三十一條第一項
    、第八十五條第三項及前開處理細則第二十四條、第四十四條第一項暨違反道路
    交通管理事件統一裁罰標準表（於九十一年九月一日後，其名稱已修正為違反道
    路交通管理事件統一裁罰基準表，下稱基準表）之規定，認受處分人所有該部汽
    車駕駛人於行駛中未繫安全帶，裁處該車之所有人即受處分人罰鍰一千五百元。
三、訊據受處分人固不否認前開車牌號碼之汽車為其所有，惟矢口否認有何違反道路
    交通管理處罰條例之行為，辯稱：該車之汽車牌照於八十五、六年間遭吊銷後，
    便未再使用該車，該車後來下落不明，不記得該時、地其是否有違規，並未收到
    本案之舉發通知單，且當時駕駛汽車未繫安全帶，並無法律明文處罰云云。
四、經查：受處分人所有前開車牌號碼汽車確有於右揭時間，行經經公告之台北市○
    ○○○道路汽車專用快速道路北向南處，且該汽車上之駕駛人未繫安全帶之違規
    行為，此業據證人即當時提出本案舉發之警員王贊庸證述「‧‧‧台北市○○○
    道路及高速公路要繫安全帶，是很早就開始實施了，這是規定在道路交通管理處
    罰條例的三十一條，至於平面道路也要繫安全帶，那是九十年開始實施的。」、
    「（問：你確定所照相的違規地點是在快速道路？）確定，因為看照片上面的隔
    音牆就可以知道是在快速道路上面。而且如果受處分人的車子已經遺失了，就不
    必再特別強調車子是否他本人開的，及是否他本人駕駛，或是否有無穿西裝、車
    上的置物杯架等習慣與他本人不同。」等語在卷（見本院九十一年十一月十一日
    訊問筆錄），並有採證照片一幀在卷足憑，是受處分人所有之前開汽車駕駛人確
    有在右揭時、地於行駛中未繫安全帶之違規事實，堪以認定。受處分人雖辯稱該
    車之汽車牌照於八十五、六年間遭吊銷後，便未再使用該車，該車後來下落不明
    云云，然受處分人既坦認未向任何警察機關報案有失竊車輛之情（見本院九十一
    年十一月十一日訊問筆錄）在卷，復無提出任何證據證明該車確有失竊之事，本
    院自難僅憑其片面之詞即認該車確有下落不明之情事，況本院向交通部公路總局
    台北區監理所函查該車汽車牌照於八十五、六年間是否有遭吊銷或吊扣之情，該
    所函覆稱該號汽車牌照於八十五、六年間並未遭吊銷或吊扣處分，有該所九十一
    年十一月二十九日（自）00－000－0－0000四號函暨檢附之附件在卷
    可查，該所更於同年十二月四日函覆本院稱該車自新領牌照迄今尚無吊銷或吊扣
    處分之記錄，此亦有該所九十一年十二月四日九一北監車字第九一二七○○六號
    函在卷可查，是受處分人以前情置辯，顯係卸責之詞，不足採信。又受處分人雖
    以未收到本案之舉發通知單，當時駕駛汽車未繫安全帶，並無法律明文處罰云云
    為辯，然受處分人因有前揭無法送達之情事，並由提出本案舉發之台北市政府警
    察局交通警察大隊依法辦理公示送達，受處分人自不得以未收到舉發通知單為辯
    ，甚為灼然；再本案受處分人行為時之道路交通管理處罰條例第三十一條第一項
    業已就小客車行駛於公告之專用快速道路，其汽車駕駛人或前座乘客未繫安全帶
    之行為加以明文規定處罰，受處分人認當時並未處罰云云，亦係卸責之詞，不足
    採信。末以受處分人雖具狀辯以本案已逾二年之時間，應不得舉發云云，然道路
    交通管理處罰條例第九十條係規定自行為成立之日起逾三個月不得舉發，並非不
    得裁處，本件受處分人所有之汽車駕駛人係在八十九年三月六日為前揭違規行為
    ，並於同年月十四日遭員警舉發，此觀卷附之舉發通知單自明，是並無逾三個月
    舉發之情，受處分人此節所辯，顯係誤解法律，自難認其辯解為可採。本件事證
    明確，受處分人所有該部汽車之駕駛人確有違規行為一節，堪以認定。
五、綜上所述，受處分人所有前開汽車之駕駛人，確有在前述時、地於行駛中未繫安
    全帶之違規事實，從而原處分機關依道路交通管理處罰條例第三十一條第一項、
    第八十五條第三項、處理細則第二十四條、第四十四條第一項暨基準表之規定，
    裁處受處分人罰鍰一千五百元，核無違誤，本件受處分人之異議為無理由，自應
    將其異議駁回。
據上論斷，應依道路交通案件處理辦法第十九條，裁定如主文。
中      華      民      國    九十二    年      四      月      十七    日
                                    臺灣臺北地方法院交通法庭
                                        法  官  黃  紹  紘
右正本證明與原本無異。
如不服本裁定，應於裁定送達後五日內向本院提出抗告狀。
                                        書記官  劉  新  怡
中      華      民      國    九十二    年      四      月      十七    日


司法院資訊處製作；財團法人民間司法改革基金會備份。
